【裁判字號】    95,易,1062
【裁判日期】    950913
【裁判案由】    傷害
【裁判全文】
臺灣臺中地方法院刑事判決              95年度易字第1062號
公  訴  人  臺灣臺中地方法院檢察署檢察官
被      告  丙  ○
輔  佐  人  乙○○
選任辯護人  黃錫卿律師
上列被告因家庭暴力罪之傷害案件，經檢察官提起公訴（九十四
年度偵字第一九一○一號、第一九一一八號），本院判決如下：
    主    文
丙○連續傷害人之身體，處拘役伍拾伍日，如易科罰金，以佰
元折算壹日。
    犯罪事實
一、丙○曾為己○○之媳婦，二人間具有家庭暴力防治法第三條
    第三款所定之家庭成員關係。緣民國九十四年九月四日十八
    時許，丙○偕女蘇恩琳及其母至臺中市○○區○○街號四樓
    之五己○○住處與其子蘇東坡 (其監護權歸丙○前夫即己○○之子蘇裕盛行使）會面交往，同日十八時四十三分許，因
    細故與己○○發生口角，竟基於傷害人身體之概括犯意，出
    手擊打己○○之右上臂，並以腳踢己○○之右大腿處，致己○○受有右上臂挫傷合併瘀血（約二乘二公分）、右大腿挫
    傷之傷害。復於同年月十八日十八時許，丙○再至上址探視
    蘇東坡，其見辛○○在場監看，心生不滿，於同日十八時十
    四分許，丙○拿取己○○家中佛堂之物品，欲禮佛，遂與辛○○發生口角，辛○○上前阻止，丙○竟承前之傷害犯意，
    徒手拉扯辛○○之衣服及雙手等部位，進而相互拉扯，致辛○○受有前胸壁、右上臂、左小腿等多處挫、擦傷，而丙○
    受有上腹挫傷、左前臂、左手挫傷、右上臂挫傷、左小腿挫
    傷、左手臂抓傷等（丙○受傷部分未經告訴及起訴）。
二、案經己○○、辛○○訴由臺中市警察局第六分局報告臺灣臺
    中地方法院檢察署檢察官偵查起訴。
    理    由
一、訊據被告丙○固坦承於前開時、地，分別與證人己○○、辛○○發生爭執等事實，惟矢口否認有何傷害之犯行，辯稱：
    九十四年九月四日伊並沒有打己○○，是己○○拿一只尖銳
    的東西刺傷她，但伊認為己○○應非故意的，而丁○○、庚○○之證述伊毆打己○○之情形為腳踢並出手拉扯，與己○○所述不同，且其等於審理時證述事發之際庚○○、丁○○
    所處之位置及勸架之情形不同，應無可採；另辛○○所述遭
    毆傷之手部之情形，先說係右手臂，復說係左手臂，後說係
    雙手，其所述前後不一，足見其應無受傷害之事實；且陳子
    葳診斷證明書上所載之就診時間為下午，而本案事發之際為
    九十五年九月十八日十八時許，係晚間，故前開診斷證明書
    是否真實應即有可疑；又辛○○之林新醫院之病歷其下印刷
    有「94.9.20本」，且病歷資料內附之電腦列印之急診處方
    明細印有「急診日期：000000－0000」，應係九
    十四年九月十八日凌晨一點一分，而本案係發生在九十四年
    九月十八日，何以會用九十四年九月二十日印刷之紙張書寫
    ，並列印之處方明細為凌晨一點一分，且病歷第三頁文中電
    腦列印部分在關鍵時間有疑似塗改或遮掩將１２：２２，更
    改為１９：２２云云，另依證人蘇裕盛於九十四年九月十八
    日在派出所之照片，照片上蘇裕盛手錶之時間為近晚上八點
    ，而病歷記載係十九時二十分就診，足證前開病歷資料亦有
    所不實云云。辯護人則為被告辯護略以：己○○右上臂挫傷
    痛合併瘀血、右大腿挫傷與被告無關，被告手腳細小，只有
    挨打的份；辛○○於偵查中先說其係右上臂挫傷，後又改稱
    係左手被抓傷，是醫生寫錯，另又稱兩手都有，其所述疑竇
    重重，即不能以其所述，即認被告有傷害之行為云云。惟查
    ：
(一)、證人己○○迭於偵查及本院審理時證述：被告原係伊媳婦，
    後來與伊兒子離婚，孫子的監護權歸伊兒子，但被告可以到
    伊家中看孫子，九十四年九月四日被告來看孫子，她與她母
    親及一位不詳姓名之男子來，被告在客廳一直罵，伊在房間
    ，後來伊的孫子、孫女在玩機器人沒有電池，就跑進來房間
    跟伊拿，被告就將孫女拖出來罵，說伊是壞女人，伊就跑到
    客廳的走道跟被告說不要太超過，被告就用腳踢伊，踢到伊
    的右大腿上側、用手打伊右上臂上側，就是踢一下、打一下
    ，後來被告再伸手拉伊的衣服，伊伸手要將被告推開，被告
    的母親就趕快過來將被告拉開，後來庚○○、丁○○也有過
    來幫忙將被告拉開等語（九十四年度偵字第一九一一八號卷
    第十七頁，本院卷第六七、七二頁），而證人庚○○、丁○○則分別結證稱：當日伊到客廳走廊，看到被告在罵己○○
    、用腳踢她的右腿，事情是在一瞬間，且時間很久了，所以
    踢到右腿的何處，伊想不起來的了，且被告也有伸手，這個
    伸手是打己○○，還是拉扯，伊不是很清楚，當時己○○就
    大聲喊叫，也有伸手將被告撥開；己○○的孫子進房間拿東
    西，被告就跟著進房間，己○○走到門口，伊也跟著要走出
    去，就看到被告用腳踢己○○的右大腿上側，也出口罵己○○，應來二人就拉拉扯扯等語（本院卷第七八、八四頁），
    是證人己○○、庚○○、丁○○三人均證述被告確有腳踢並
    出手擊打或拉扯證人己○○之情形。且證人己○○所述前開
    遭傷害之情形，核與林新醫院九十五年八月十一日林醫仁字
    第○九五○○○○三七六號函及診斷證明書所載之右上臂挫
    傷合併瘀血（約二乘二公分）、右大腿挫傷等傷勢相符，亦
    與本院調取之被告己○○於九十五年九月五日於林新醫院急
    診就診之病歷記載之傷勢位置圖示相符，此均前開診斷證明
    書一紙及林新醫院九十五年八月十一日林醫仁字第○九五○○○○三七六號函及其檢附之病歷資料一份在卷可參。是以
    ，被告確曾於前開時、地，傷害證人己○○之事實，堪可認
    定。被告雖以前開詞情置辯，惟查證人己○○、庚○○、丁○○對於九十五年九月四日十八時四十三分許，被告傷害證
    人己○○之前各人於前開處所所處之位置，所述雖有所出入
    ，惟其等就被告確有腳踢並伸手打或拉扯證人己○○之情節
    均為一致，且衡情，在事發之際，證人己○○、庚○○、丁○○等人，應無預期可能會發生前開傷害事件，是事發之際
    ，在場之人應為突然發生之前開傷害情事所震攝，而思立即
    上開排解被告與證人己○○，而未關注在場周邊人員事發之
    際所在之相關位置及舉措，亦非有違常情，且事發至本院審
    理時已逾半年之久，而於警詢時、偵查中並未曾問及證人己○○、庚○○、丁○○等人關於在場其他人當時所處相關位
    置，並問及證人庚○○、丁○○對於在場其他人之舉措，其
    等因事隔日久而淡忘，記憶不清，致其所述有些許出入，亦
    非難以想像，故尚難僅以證人己○○、庚○○、丁○○就其
    未關注且歷時甚久而記憶不清之事項所述有所出入，即置證
    人己○○、庚○○、丁○○前開所述與診斷證明書、病歷資
    料相符之證言而不論，逕為被告有利之認定。是以，被告前
    開所辯應無足採。
(二)、證人辛○○於本院審理時證述：九十四年九月十八日，在蘇
    裕盛家中，被告來看小孩，伊在場，被告就叫伊出去，伊覺
    得被告對伊有敵意，後來伊與被告即發生言語衝突，伊說伊
    為何要出去，被告當時比較靠近前面的門，被告就拿一杯水
    往香爐潑，又要拿神桌抽屜裡面的東西，伊就跟被告說這不
    能動，然後被告就用腳踢伊，伊說你怎麼可以這樣子，被告
    又扯伊衣服，伊要扒開她的手，扒不下來，被告還在伊胸前
    拉扯，伊趕緊大叫蘇裕盛，蘇裕盛才從房間出來將伊與被告
    拉開，被告拉伊時，伊的二手臂及前胸有受傷，踢伊時，伊
    的小腿受傷等語（本院卷第八八頁），核與診斷證明書及林
    新醫院九十五年七月四日林醫仁字第○九五○○○○三四八
    號函，記載之前胸臂、右上臂、左小腿前方挫、擦傷有紅腫
    及破皮（表淺）等語，及證人辛○○於九十五年九月十八日
    十七時二十分許至林新醫院急診時之急診病歷資料記載之傷
    害位置圖示大致相符，此均有前開診斷證明書及林新醫院九
    十五年七月四日林醫仁字第○九五○○○○三四八號函及其
    檢附之病歷資料一份在卷可憑（九十四年度偵字第一九一○
    一號卷第十三頁，本院卷第五四至五八頁）。再參以，被告
    與證人辛○○當日確因前開事件而報警，雙方至臺中市警察
    局第六分局市政派出所欲互控對方傷害，而被告亦受有上腹
    挫傷、左前臂、左手挫傷、右上臂挫傷、左小腿挫傷、左手
    臂抓傷等傷勢，業據證人即當時負責處理該事件之員警戊○○，於本院審理時證述在卷（本院卷第一四一頁），並有員
    警工作紀錄簿一紙、被告提出之診斷證明書一紙為證（本院
    卷第一五四頁，九十四年度偵字第一九一○一號卷第十四頁
    ）。再觀之被告與證人辛○○受傷之部分，多係分布雙手及
    腿部，準此，足認被告與證人辛○○確有於前開時、地，雙
    方因細故發生爭執，進而產生肢體衝突，發生拉扯，致證人
    辛○○及被告分別受有前開傷勢等情，足堪認定。是以，被
    告係一智慮成熟之成年人，當知出手對他人施力拉扯，將該
    人之身體受傷，而被告仍對證人辛○○出手拉扯，致其受有
    前述傷勢，則其確有傷害證人辛○○之主觀犯意，與客觀行
    為。被告雖以前揭情詞置辯，惟查被告與證人辛○○，於前
    開時、地，雙方發生肢體衝突，相互拉址，則在雙方情緒高
    漲，拉扯衝突之過程，證人辛○○之身體、手部遭被告外力
    碰觸、拉扯之部位，理應甚多，此觀前開二人之傷勢分布於
    雙手及小腿等多處部分即知，故證人辛○○就其遭拉扯外力
    碰觸的部分，分別於偵查中證述有「左手臂」、「右手臂」
    、「雙手」，亦非與常情有違，然遭拉扯碰觸部分，有些可
    能因而成傷，有些並未成傷，而診斷證明書上所記載者，應
    係醫師就其肉眼可見，可得判斷成傷之部分，故診斷證明書
    上記載之傷勢位置在手部部分僅有「右上臂」，與證人陳子
    葳所認知遭被告碰觸、拉扯之部位，有些許之不同，亦無違
    社會常情與經驗法則。另被告辯稱證人辛○○診斷證明書上
    所載之就診時間為下午，而本案事發之際為九十五年九月十
    八日十八時許，係晚間，而林新醫院之門診時間有「下午」
    、「晚間」，故前開診斷證明書是否真實應即有可疑，惟經
    本院向林新醫院調取證人辛○○當日就診之急診病歷資料查
    核，其就診時間病歷記載之到院時間為十九時二十分許，護
    理指導時間為「九十四年九月十八日下午十九時四十分」，
    且其所受傷勢與診斷證明書上所載相同，此均有前開診斷證
    明書、急診病歷附卷可參，故被告認前開診斷證明書記載有
    誤，顯有誤會。被告又謂前開證人辛○○之林新醫院之病歷
    其下印刷有「94. 9.20本」，且病歷資料內附之電腦列印之
    急診處方明細印有「急診日期：000000－0000」
    ，應係九十四年九月十八日凌晨一點一分，而本案係發生在
    九十四年九月十八日，何以會用九十四年九月二十日印刷之
    紙張書寫，並列印處方明細為凌晨一點一分，惟查依印刷廠
    印刷紙張之記載習慣，多係列印印刷之月份，月份後即係印
    刷之本數，再參酌中文書寫之習慣，單位之前面應係記載數
    量，故「本」之前面「20」應係數量，故可推知前開記載，
    應係表示九十四年九月份，印刷二十本。又前開電腦列印之
    處方明細日期後方列印之一串數字序列，亦非時間，此觀證
    人己○○前開病歷急診處方明細，係列印：「000000
    －0000」，若係時間，豈可能會有七十三分，而該序號
    既列印於處方明細上，或係為領藥序號。故被告前開所辯，
    均係被告懸揣之詞，而無可採。被告另稱證人辛○○病歷第
    三頁文中電腦列印部分在關鍵時間有疑似塗改或遮掩，將１
    ２：２２，更改為１９：２２云云，惟經本院觀察並未見被
    告所述遭塗改或遮掩之情形存在。被告另提出證人辛○○、
    證人蘇裕盛於九十四年九月十八日在派出所之照片，主張照
    片上證人蘇裕盛手錶之時間為近晚上八點，故當時證人辛○○仍在派出所，而質疑前開病歷之真實性，惟證人蘇裕盛照
    片上手錶之角度並非端正，依該手錶指針所示，究係近七點
    或八點，並無法由照片中明確得知，此有前開照片一紙在參
    ，是尚難以此即遽認前開病歷有所不實。又前開急診病歷資
    料，並非醫師一人得單方作成，尚有護士記載之護理記錄，
    此觀前開急診病歷足知，是告訴人是否可能，僅為入被告於
    傷害之罪，即花費心力教唆前開急診之醫師、護士，虛偽製
    作急診病歷，使其陷於可能涉犯較傷害罪更重之教唆偽造文
    書罪責？亦實難以想像，前開醫師、護士有何動機配合告訴
    人行事，而使自己陷於可能涉犯偽造文書罪之境地，而被告
    並無具體實據，一再空言主張病歷資料似有作假之虞，應無
    可採。
(三)、綜上所述，被告前開所辯均無可採，本案事證明確，被告前
    開犯行應可認定。
二、論罪科刑：
(一)、新舊法比較
  １、刑法第二條第一項規定：
      查被告行為後，刑法第二條第一項業於九十四年二月二日
      以華總一義字第○九四○○○一四九○一號令修正公布，
      並自九十五年七月一日起施行；修正後刑法第二條第一項
      規定，已將新舊法律適用之「從新從輕」原則，改採「從
      舊從輕」原則，而此規定僅係規範行為後法律變更所生新
      舊法律比較適用之準據法，並非實體刑罰法律，自不生行
      為後法律變更之比較適用之問題，應逕行適用新法第二條
      第一項之規定，為「從舊從輕」之比較。又於比較時應就
      罪刑有關之共犯、未遂犯、想像競合犯、牽連犯、連續犯
      、結合犯，以及累犯加重、自首減輕暨其他法定加減原因
      （如身分加減）與加減比例等一切情形，本於統一性及整
      體性原則，綜其全部罪刑之結果而為比較
  ２、刑法第二百七十七條第一項法定刑為罰金部分：
      刑法第二百七十七條第一項之傷害罪之罰金刑部分，法定
      刑原為得科一千元以下罰金，依罰金罰鍰提高標準條例第
      一條前段之規定提高為十倍，提高結果為得科銀元一萬元
      以下罰金。而依修正後刑法施行法第一條之一規定：「（
      第一項）中華民國九十四年一月七日刑法修正施行後，刑
      法分則編所定罰金之貨幣單位為新臺幣。（第二項）九十
      四年一月七日刑法修正時，刑法分則編未修正之條文定有
      罰金者，自九十四年一月七日刑法修正施行後，就其所定
      數額提高為三十倍。但七十二年六月二十六日至九十四年
      一月七日新增或修正之條文，就其所定數額提高為三倍」
      ，及刑法第三十三條第五款修正為：「主刑之種類如下：
      五、罰金：新臺幣一千元以上，以百元計算之」等規定觀
      之，依修正後之法律，刑法第二百七十七條第一項之傷害
      罪所得科處之罰金刑最高額為新臺幣三萬元、最低額為新
      臺幣一千元，然依被告行為時即修正前刑法第三十三條第
      五款規定之罰金最低額銀元一元，並提高十倍計算，前開
      罰金刑，最高額為銀元一萬元，最低額為銀元十元，若乘
      以三倍而換算為新臺幣，最高額雖與新法同為新臺幣三萬
      元，然最低額僅為新臺幣三十元。因此，比較上述修正前
      、後之刑罰法律，自以被告行為時即修正前關於科處罰金
      刑之法律較有利於被告。
  ３、刑法第四十一條第一項規定：
      查被告行為後，刑法第四十一條第一項前段業於九十四年
      二月二日以華總一義字第○九四○○○一四九○一號令修
      正公布，修正前刑法第四十一條第一項前段規定：「犯最
      重本刑為五年以下有期徒刑以下之刑之罪，而受六個月以
      下有期徒刑或拘役之宣告，因身體、教育、職業、家庭之
      關係或其他正當事由，執行顯有困難者，得以一元以上三
      元以下（按指銀元）折算一日，易科罰金。」，又被告行
      為時之易科罰金折算標準，修正前罰金罰鍰提高標準條例
      第二條前段（現已刪除）規定，就其原定數額提高為一百
      倍折算一日，則本件被告行為時之易科罰金折算標準，應
      以銀元三百元折算一日，經折算為新臺幣後，應以新臺幣
      九百元折算為一日。惟修正後之刑法第四十一條第一項前
      段則規定：「犯最重本刑為五年以下有期徒刑以下之刑之
      罪，而受六個月以下有期徒刑或拘役之宣告者，得以新臺
      幣一千元、二千元或三千元折算一日，易科罰金。」比較
      修正前後之易科罰金折算標準，以九十五年七月一日修正
      公布施行前之規定，較有利於行為人。
  ４、刑法第五十六條連續犯之規定：
      查被告行為後，刑法第五十六條業於九十四年二月二日以
      華總一義字第○九四○○○一四九○一號令修正公布刪除
      之，並自九十五年七月一日起施行。故原有連續犯關係之
      數行為，如依新法規定，應按數罪之規定併罰；如依修正
      刪除前之連續犯規定，則應依修正前刑法第五十六條規定
      以一罪論，但得加重其刑至二分之一，數罪併罰之結果，
      顯較以一罪論而加重其刑至二分之一之結果不利於被告。
      經比較新舊法結果，以舊法較有利於被告。
  ５、依前開所述，經綜合比較之結果，九十五年七月一日修正
      施行之新法，並未較有利於行為人，自應適用行為時即修
      正前之規定處斷。
(二)、被告先後分別傷害證人己○○、辛○○，核其所為均係犯刑
    法第二百七十七條第一項之傷害罪。被告與告訴人己○○曾
    為直系姻親關係，二人間係屬家庭暴力防治法第三條第三款
    之家庭成員，被告故意傷害告訴人，使告訴人受有上開傷害
    ，被告實施上開家庭暴力行為而成立刑法之傷害罪，係屬家
    庭暴力防治法第二條第二項所稱之家庭暴力罪。又其先後二
    次傷害之犯行，時間緊接，所犯構成要件相同，顯係基於概
    括犯意為之，為連續犯，應依修正前之刑法第五十六條之規
    定論以一罪，並加重其刑。爰審酌被告因細故與證人己○○
    、證人辛○○發生爭執，即傷害證人己○○、辛○○，致其
    受有前述之傷害，及證人己○○、辛○○所受傷勢非重，暨
    被告犯後猶否認犯行，並念及其並無前科（參臺灣高等法院
    被告前案紀錄表）素行尚佳等一切情狀，量處如主文所示之
    刑，並依修正前之刑法第四十一條第一項規定，諭知如易科
    罰金之折算標準。
據上論斷，應依刑事訴訟法第二百九十九條第一項前段，刑法第
二條第一項、（修正前）第五十六條、第二百七十七條第一項、
（修正前）第三十三條第五款、（修正前）第四十一條第一項前
段，罰金罰鍰提高標準條例第一條前段、（修正前）第二條，判
決如主文。
本案經檢察官甲○○到庭執行職務。
中    華    民    國    95    年    9     月    13    日
                  刑事第十四庭  審判長法  官  楊真明
                                      法  官  陳  葳
                                      法  官  劉逸成
上正本證明與原本無異。
如不服本判決，應於送達後十日內向本院提出上訴狀（須附繕本
），上訴於臺灣高等法院臺中分院。
                                      書記官  高勳楠
中    華    民    國    95    年    9     月    13    日
附錄論罪科刑法條：
中華民國刑法第277條
傷害人之身體或健康者，處三年以下有期徒刑、拘役或一千元以
下罰金。
犯前項之罪因而致人於死者，處無期徒刑或7年以上有期徒刑；
致重傷者，處3年以上10年以下有期徒刑。


司法院資訊處製作；財團法人民間司法改革基金會備份。
